---
title: 'StatData1: forel211027'
author: "Anders Tolver"
output:   
  html_document:
    theme: sandstone
    toc: true
    code_folding: hide
---

```{r setup, include=FALSE}
knitr::opts_chunk$set(echo = TRUE)
library(tidyverse)
```


***

# Mendels ærteforsøg

Ærter er blevet klassificeret efter farve (gul/grøn) og form (round/wrinkled). Se yderligere beskrivelse i lærebogens eksempel 12.1. Ifølge Mendels arvelighedslære bør fordelingen af antal på de fire grupper være i forholdet 9:3:3:1. Dette kan testes ved et Goodness-of-fit test (da: Test for specifikke sandsynligheder). 

## Test udført med `chisq.test`

Indtastning af data og test kan udføre med `chisq.test`.

```{r}
chisq.test(c(315,108,101,32), p=c(9,3,3,1)/16)
```

## Manuelle beregninger af teststørrelse og p-værdi

Indtastning af data/antalstabel og beregning af forventede antal under nulhypotesen. Husk, at der er n = 556 observationer i datasættet.

* `obs`: er den observerede vektor af antal i de forskellige grupper
* `p0`: er sandsynligheden for at havne i hver af de 4 grupper, hvis nulhypotesen er sand
* `556*p0`: er det forventede antal i hver gruppe, hvis man indsamler data fra 556 ærter (og nulhypotesen er sand)

```{r}
obs <- c(315,108,101,32)
obs
p0 <- c(9,3,3,1)/16
forv <- 556*p0
forv
```

Beregning af teststørrelse ud fra observerede antal og forventede antal under hypotesen.

```{r}
X2 <- sum((obs-forv)^2/forv)
X2
```

Teststørrelsen omregning til en p-værdi ved opslag i en *tabel* over $\chi^2$-fordelingen med $k-1 = 4-1 = 3$ frihedsgrader. Her betegner k antallet af grupper.

```{r}
1-pchisq(0.47, df=3)
```


***


# Kastrering (af mus) og diabetes

## Beskrivelse af data og modelantagelser

Eksemplet blev første gang diskuteret ved forelæsningen d. 25/10-2021 på Statistisk Dataanalyse 1

* Vi betragter data fra 100 mus, som blev tilfældigt inddelt i to lige store grupper. 
* Den ene gruppe mus blev kastreret dagen efter fødsel; den anden gruppe mus blev ikke kastreret
* Efter 112 dage undersøgte man om musene havde udviklet diabetes

Vi lader 

* Y være antallet af kastrerede mus, som udvikler diabetes
* X være antallet af ikke-kastrerede mus, som udvikler diabetes

Vi antager at

* Y er bin(50, p), hvor p er (den ukendte) sandsynlighed for at en tilfældigt valgt kastreret mus udvikler diabetes
* X er bin(50, q), hvor q er (den ukendte) sandsynlighed for at en tilfældigt valgt ikke-kastreret mus udvikler diabetes

Vi interesserer os for

* estimat og konfidensinterval for forskellen p - q
* test for hypotesen $H_0: p = q$

Vi præsenterer nedenfor to metoder (i R) til at teste nulhypotesen

* `chisq.test`
* `prop.test`

## Test med `chisq.test`

Først indlæses data og det checkes om tabellen er korrekt. Bemærk at tallene indlæses søjlevis.

Vi ønsker at teste hypotesen om sandsynligheden for diabetes er ens i de to grupper, dvs. i de to rækker.

```{r}
diabetes <- matrix(c(26,12,24,38), 2,2)
diabetes
```


For en 2x2 tabel laver `chisq.test` som default en kontinuitetskorrektion. Hvis vi ikke vil have det, skal vi bruge optionen `correct=FALSE`. Ved forelæsningerne snakker vi kun om versionen uden kontinuitetskorrektion (-se dog slide 44-45 fra 27/10-2021).

```{r}
chisq.test(diabetes, correct=FALSE)
chisq.test(diabetes)
```

p-værdien bliver hhv. 0.0039 og 0.0074, så hypotesen forkastes. Der er forskel på sandsynlighederne; risikoen er størst for kastrerede mus.

**Beregning af teststørrelse ved håndkraft:** Vi kan nemt få de forventede værdier, som nu selv er en tabel (eller en matrix). Bemærk at de forventede værdier er ens med og uden kontinuitetskorrektion; forskellen ligger i hvordan de bruges i beregningen af teststørrelsen.
 
Nedenfor vises, hvordan man udtrækker de forventede værdier og beregner teststørrelsen manuelt (men det er der naturligvis normalt ingen grund til at gøre, når vi kan bruge R til det)

```{r}
expected_table <- chisq.test(diabetes)$expected
expected_table

obs_table <- diabetes
obs_table

### manuel beregning af teststørrelse
X2 <- sum((obs_table - expected_table)^2 / expected_table) 
X2
```

Vi genkender teststørrelsen på `r X2` fra R outputtet lavet med `chisq.test` (uden kontinuitetskorrektion).

## Test med `prop.test`

Faktisk kan vi også bruge `prop.test`, når der kun er to søjler i tabellen. I mandags brugte vi `prop.test` til at lave et konfidensinterval for forskellen mellem to binomialsandsynligheder, men den laver også
testet - og det er det præcis det samme som `chisq.test`, så nu ved vi altså faktisk hvordan p-værdien
kom frem med `prop.test`. Vi kan lave testet med og uden kontinuitetskorrektion.

```{r}
prop.test(c(26,12), c(50,50), correct=FALSE)
prop.test(c(26,12), c(50,50))
```

Vær dog opmærksom på følgende:

* Testene udført med `chisq.test` og `prop.test` er altså identiske - men derudover giver de to funktioner forskellig ekstra information (forventede værdier hhv. konfidensinterval).

* Bemærk at data skal indtastes på forskellig måde afhængig af om man bruger `chisq.test` og `prop.test`.


***

# Forventning til StatData1 og forventning til eksamenskarakter

## Beskrivelse af data

Ved forelæsningen i Statistisk Dataanalyse 1 d. 8/9-2021 blev der indsamlet diverse informationer omkring nogle af de studerende, som var tilstede ved forelæsningen. 

Nedenfor fokuserer vi på svarene på følgende spørgsmål

* Glæder du dig til kurset Statistisk Dataanalyse 1? (Ja/Nej)

* Giv et realitisk bud på din karakter ved eksamen i Statistisk Dataanalyse 1 (her grupperet: 00-4, 7, 10-12)

Disse data kan opsummeres i følgende antalstabel. Bemærk hvordan man kan bruge `rownames()` og `colnames()` til at navngive søjler og rækker i en antalstabel.

```{r}
sd1tabel <- matrix(c(21, 28, 62, 30, 28, 4), 2, 3)
sd1tabel
rownames(sd1tabel) <- c("Ja", "Nej")
colnames(sd1tabel) <- c("00-4", "7", "10-12")
sd1tabel
```
Vi ønsker at teste hypotesen om, at svarene på de to spørgsmål er uafhængige af hinanden. Se mere på dagens forelæsningsslides for detaljer omkring, hvordan man kan formulere denne hypotese matematisk.

## Test for uafhængighed

Bemærk at data ovenfor er indlæst som en matrix (kaldet `sd1tabel`), denne gang som en 2 x 3 matrix. Du kan også selvom indtaste datasættet *søjlevis* som beskrevet på slides til dagens forelæsning. Check altid at tabellen/matricen er blevet som den skal være.


Dernæst bruges `chisq.test`. Tabellen er større end 2x2, så der er ingen mulighed for at lave kontinuitetskorrektion.

```{r}
chisq.test(sd1tabel, correct = FALSE)
```

Vi konkluderer at  hypotesen om at de to inddelingskriterier er uafhængige forkastes ($\chi^2 = 17.669$, p stort set lig med 0).

Til sidst ser vi også de forventede værdier, så vi kan se hvor forskellene mellem observerede og forventede
er store. Dette er særlig nyttigt hvis nulhypotesen forkastes, fordi denne tabel giver indtryk af, hvor eventuelle afvigelser modeller data og nulhypotesen skal findes.

```{r warning = F}
chisq.test(sd1tabel)$expected
```

**Konklusion:** Det virker især til, at studerende som forventer at få en høj karakter til eksamen er mere tilbøjelige til at have en positiv forventning til kurset StatData1 som sådan. Personligt kunne jeg da godt ønske mig, at glæde/forventningen om at lære noget nyt var uafhængig af (forventninger til) eksamenskarakteren. 

**Simulering af p-værdi ved tynde tabeller:** Man kan komme ud for, at `chisq.test` giver en advarsel (`Warning`), hvis man forsøger at udføre et test på en såkaldt *tynd tabel*, hvor der er få observationer i nogle af cellerne. Nedenfor gives et eksempel, hvor dette er tilfældet. For at opnå dette benyttes en opgørelse hvor alle karaktertrin på skalaen optræder i antalstabellen.

```{r}
new_sd1tabel <- matrix(c(0, 1, 5, 7, 16, 20, 62, 30, 23, 2, 5, 2), 2, 6)
new_sd1tabel
rownames(new_sd1tabel) <- c("Ja", "Nej")
colnames(new_sd1tabel) <- c("00 eller -3", "2", "4", "7", "10", "12")
new_sd1tabel
chisq.test(new_sd1tabel)
```

Når vi bruger `chisq.test`, får vi en p-værdi på 0.001536, men vi får også en advarsel (`Warning`) om at $\chi^2$- approksimationen er tvivlsom. Det er fordi nogle af de forventede værdier er mindre end 5 (-se tabel nedenfor). Vi er derfor ikke ganske sikre på validiteten af p-værdien.

```{r}
chisq.test(new_sd1tabel)$expected
```

En mulighed i den situation er at simulere p-værdien. Dette opnås ved at bruge optionen
`simulate.p.value` og angive hvor mange simulerede datatabeller R skal lave. Vi bruger 10000. 

Så får vi en p-værdi på omkring 0.0008. Bemærk at vi ikke får præcis det samme hver gang, medmindre vi som i R koden vælger et fast `seed` (her vha. `set.seed(2019)`)

```{r}
set.seed(2019)
chisq.test(new_sd1tabel, simulate.p.value = TRUE, B=10000)
```

p-værdierne fra de to forskellige metoder er ret ens (0.001536 vs cirka 0.0010), så vi får samme konklusion.

