---
title: 'StatData 1: lidt mere om F-test'
author: "Anders Tolver"
date: "10/11/2021"
output:   
  html_document:
    theme: sandstone
    toc: true
    code_folding: hide
---

```{r message = FALSE}
library(readr)
library(tidyverse)
```

***

Supplerende R program benyttet ved forelæsning d. 11/10-2021 i StatData1.

I programmet afprøves forskellige metoder (dvs. R kode) til at producere et F-test i ensidet ANOVA.

***

Vi arbejder med datasættet bestående af højdemålinger af studerende på StatData1 i 2017. For mere information henvises til R-programmet hørende til dagens forelæsning (11/10-2021).

Indlæs data m.m. (kopieret fra program til dagens forelæsning)

```{r}
library(readxl)
Sys.setlocale("LC_ALL", 'en_US.UTF-8')
data <- read_excel("../data/stud2017-v2.xls")
useData <- select(data, studie, kon, hojde)
useData$studie <- factor(useData$studie)
levels(useData$studie) ### udskriver niveauerne for faktoren 'studie'
levels(useData$studie) <- c("BB", "FE", "HV", "JO", "NR", "ST")
useData <- filter(useData, !is.na(hojde), !(studie %in% c("FE", "ST")))
head(useData)
useData$studie <- droplevels(useData$studie)
```

# F-test i ensidet ANOVA

Vi tager udgangspunkt i en ensidet ANOVA med højde (`hojde`) som responsvariabel og studieretning (`studie`) som forklarende variabel.

Den relevante hypotese er at test, om gruppegennemsnittet (her: gennemsnitshøjden) er ens for studerende for de 4 studieretninger, som vi kigger på. Som udgangspunkt kan modellen fittes i R med og uden intercept. Det er samme statistiske model, men  - som vi skal se - så er der forskel på, hvilke R kommandoer man efterfølgende kan bruge til at konstruere det korrekte F-test.

## Når modellen fittes i R med referencegruppe / (Intercept)

Her fittes modellen, så R vælger en af grupper (her: BB / biologi-biotek) som reference.

```{r}
oneway <- lm(hojde ~ studie, data = useData)
```

Her vises 3 metoder som alle giver det korrekte F-test (F = 5.1745, P = 0.001985) for, om middelværdien af højden er ens for alle 4 studieretninger / grupper.

```{r}
drop1(oneway, test = "F")
```

```{r}
anova(oneway)
```

Sammenligning med en nulmodel, hvori alle observationer har fælles middelværdi (uanset studieretning / gruppe)

```{r}
nulmodel <- lm(hojde ~ 1, data = useData)
anova(nulmodel, oneway)
```

Bemærk i øvrigt, at R finder ud af det og beregner den korrekte teststørrelse, selvom man skulle komme til at indtaste modellerne i omvendt rækkefølge, når man kalder `anova()`.

```{r}
anova(oneway, nulmodel)
```


## Når modellen fittes i R uden referencegruppe / (Intercept)

Her fittes modellen, så R tvinges til at give estimater direkte for alle 4 studieretninger / grupper.

```{r}
oneway_alt <- lm(hojde ~ studie - 1, data = useData)
```

Her vises 3 metoder som alle giver et forkert F-test. Det test som her udføres (fordi modellen er fittet UDEN intercept) vil være et test for, om den gennemsnitlige højde er lig 0 for alle 4 studieretninger / grupper. Dette test er naturligvis helt uden praktisk interesse.

```{r}
drop1(oneway_alt, test = "F")
```

```{r}
summary(oneway_alt)
```

```{r}
anova(oneway_alt)
```

Man kan dog stadig udføre et test for den relevante hypotese, hvis man tester modellen fittet uden intercept mod en nulmodel, hvori alle observationer har fælles middelværdi (uanset studieretning / gruppe).

```{r}
anova(nulmodel, oneway_alt)
```
